臺灣桃園地方法院刑事判決
111年度原簡上字第4號
上  訴  人  臺灣桃園地方檢察署檢察官 
被      告  施聖豐




指定辯護人  本院公設辯護人王暐凱  
上列上訴人因被告詐欺案件，不服本院中華民國110年12月16日
所為之110年度原金簡字第1號第一審刑事簡易判決（起訴案號：
109年度偵緝字第33號），提起上訴，本院管轄之第二審合議庭
判決如下：
    主  文
原判決撤銷。
施聖豐幫助犯洗錢防制法第十四條第一項之洗錢罪，處有期徒刑
參月，併科罰金新臺幣參萬元，罰金如易服勞役，以新臺幣壹仟
元折算壹日。緩刑貳年。
    事  實
一、施聖豐明知金融帳戶係個人信用之重要表徵，能預見任意將
    所有之金融機構帳戶資料交付他人，足供他人用為詐欺取財
    犯罪後收受被害人匯款，以掩飾、隱匿犯罪所得財物之去向
    及所在，竟仍以縱若有人持以詐欺取財，或掩飾、隱匿特定
    犯罪所得，亦不違反其本意，而基於幫助他人詐欺取財、幫
    助洗錢之不確定故意，於民國107年10月24日前某時，在臺
    灣地區不詳地點，將其申辦之合作金庫帳戶帳號0000000000
    000號（下稱本案帳戶）之存摺、金融卡及密碼，以不詳方
    式，提供予某詐欺集團使用，幫助該集團成員從事詐欺取財
    之犯行。嗣上開詐欺集團成員於取得本案帳戶後，即共同意
    圖為自己不法所有，基於詐欺取財之犯意聯絡，由詐欺集團
    某成員於107年10月24日上午11時7分許，撥打電話給彭戴月
    蓉，佯裝為彭戴月蓉之姪女，謊稱因貨款急需用錢云云，彭
    戴月蓉不疑有他而陷於錯誤，於107年10月26日上午11時7分
    許匯款新臺幣13萬元至本案帳戶，旋遭提領一空。嗣經彭戴
    月蓉匯款後察覺有異報警處理，始為警循線查悉上情。
二、案經彭戴月蓉訴由高雄市政府警察局三民第一分局報告臺灣
    高雄地方檢察署呈請臺灣高等檢察署檢察長令轉臺灣桃園地
    方檢察署檢察官偵查起訴。
    理  由
壹、程序部分：
一、按被告以外之人於審判外之言詞或書面陳述，除法律有規定
    者外，不得作為證據；又被告以外之人於審判外之陳述，雖
    不符合同法第159條之1至第159條之4規定，但經當事人於審
    判程序同意作為證據，法院審酌該言詞陳述或書面陳述作成
    時之情況，認為適當者，亦得為證據。當事人、代理人或辯
    護人於法院調查證據時，知有第159條第1項不得為證據之情
    形，而未於言詞辯論終結前聲明異議者，視為有前項之同意
    ，刑事訴訟法第159條第1項及第159條之5分別定有明文。經
    查，本判決下列所引用之被告以外之人於審判外之陳述（含
    書面陳述），檢察官、被告施聖豐及其辯護人迄至本院言詞
    辯論終結前均未聲明異議，本院審酌上開證據資料製作時之
    情況，尚無違法不當及證明力明顯過低之瑕疵，亦認為以之
    作為證據應屬適當，揆諸前開規定，爰依刑事訴訟法第159
    條之5規定，認前揭證據資料均有證據能力。
二、本件認定事實所引用之本件卷內之非供述證據，檢察官、被
    告及其辯護人均未主張排除前開證據之證據能力，且迄於本
    院言詞辯論終結前均未表示異議，本院審酌前開非供述證據
    並無證據證明係公務員違背法定程序所取得，亦無刑事訴訟
    法第159條之4之顯有不可信之情況與不得作為證據之情形，
    是本件認定事實所引用之本件卷內之非供述證據，均認為有
    證據能力。
貳、實體部分：
一、認定事實之理由及依據： 
    上開犯罪事實，業據被告施勝豐於原審準備程序、本院上訴
    審準備程序及審理時均坦承不諱（詳見本院原金訴字卷第10
    0頁、原簡上字卷二第76頁、第119頁），核與證人即告訴人
    彭戴月蓉於警詢時之證述內容相符（詳見警卷第6至7頁），
    並有帳戶個資檢視、證人彭戴月蓉之存簿影本及匯款交易資
    料、對話紀錄截圖翻拍照片、合作金庫商業銀行林口分行10
    9 年6 月4 日合金林口字第1090001836號函暨帳戶交易明細
    等件在卷可查（詳見警卷第9頁、第10至12頁、第13至17頁
    、偵緝字卷第65至67頁）。是被告交付本案帳戶予不詳之詐
    欺集團成年成員，復遭該詐欺集團成年成員用以遂行對如附
    表所示之告訴人為詐欺取財犯罪，並掩飾詐欺犯罪所得去向
    等事實明確，足認被告之任意性自白核與事實相符，堪以採
    信。
二、論罪科刑及撤銷改判理由：
　㈠按洗錢防制法第2條第2款之掩飾、隱匿行為，目的在遮掩、
    粉飾、隱藏、切斷特定犯罪所得與特定犯罪間之關聯性，是
    此類洗錢行為須與欲掩飾、隱匿之特定犯罪所得間具有物理
    上接觸關係（事實接觸關係）。而提供金融帳戶提款卡及密
    碼供他人使用，嗣後被害人雖匯入款項，然此時之金流仍屬
    透明易查，在形式上無從合法化其所得來源，未造成金流斷
    點，尚不能達到掩飾或隱匿特定犯罪所得之來源、去向及所
    在之作用，須待款項遭提領後，始產生掩飾、隱匿之結果。
    故而，行為人提供金融帳戶提款卡及密碼，若無參與後續之
    提款行為，即非洗錢防制法第2條第2款所指洗錢行為，無從
    成立一般洗錢罪之直接正犯。刑法第30條之幫助犯，係以行
    為人主觀上有幫助故意，客觀上有幫助行為，即對於犯罪與
    正犯有共同認識，而以幫助意思，對於正犯資以助力，但未
    參與實行犯罪之行為者而言。幫助犯之故意，除需有認識其
    行為足以幫助他人實現故意不法構成要件之「幫助故意」外
    ，尚需具備幫助他人實現該特定不法構成要件之「幫助既遂
    故意」，惟行為人只要概略認識該特定犯罪之不法內涵即可
    ，無庸過於瞭解正犯行為之細節或具體內容，此即學理上所
    謂幫助犯之「雙重故意」。金融帳戶乃個人理財工具，依我
    國現狀，申設金融帳戶並無任何特殊限制，且可於不同之金
    融機構申請多數帳戶使用，是依一般人之社會通念，若見他
    人不以自己名義申請帳戶，反而收購或借用別人之金融帳戶
    以供使用，並要求提供提款卡及告知密碼，則提供金融帳戶
    者主觀上如認識該帳戶可能作為對方收受、提領特定犯罪所
    得使用，對方提領後會產生遮斷金流以逃避國家追訴、處罰
    之效果，仍基於幫助之犯意，而提供該帳戶之提款卡及密碼
    ，以利洗錢實行，仍可成立一般洗錢罪之幫助犯（最高法院
    108年度台上大字第3101號刑事大法庭裁定意旨參照）。
　㈡查被告將其本案帳戶之存摺、提款卡及密碼，提供與不詳之
    詐欺集團成年成員，供作收受詐欺所得財物之用，嗣詐欺集
    團成員向告訴人彭戴月蓉為詐欺行為，而使其將款項匯入被
    告本案帳戶後，為掩飾、隱匿其犯罪所得財物之去向，再由
    詐欺集團成員自被告本案帳戶中提領詐騙款項，已製造詐欺
    金流之斷點，實質上使該犯罪所得流向不明，造成隱匿之效
    果，妨礙該詐欺犯罪之偵查，而被告僅係提供帳戶資料，所
    為係參與詐欺取財及洗錢罪構成要件以外之行為。是核被告
    所為，係犯刑法第30條第1項前段、同法第339條第1項之幫
    助詐欺取財罪及刑法第30條第1項前段，洗錢防制法第14條
    第1項之幫助洗錢罪。
　㈢被告以一提供本案帳戶存摺、提款卡及密碼之行為，幫助他
    人詐騙本件告訴人及幫助掩飾或隱匿本案犯罪所得之去向及
    所在，係以一行為觸犯數罪名，為想像競合犯，應依刑法第
    55條前段規定，從一重以幫助洗錢罪論處。
　㈣至公訴意旨原認定被告所為上開犯行，除涉犯幫助詐欺取財
    罪外，亦涉犯一般洗錢罪，惟卷內並無證據證明被告係以正
    犯，而非以幫助犯之犯意參與洗錢犯罪之情形，自應認被告
    所為係幫助犯而非正犯行為，公訴意旨就此容有誤會，然起
    訴之基本社會事實相同，本院於審理時已當庭諭知被告就本
    案犯行所犯法條亦涉犯刑法第30條第1項前段，洗錢防制法
    第14條第1項之幫助洗錢罪嫌，使被告及其辯護人得以知悉
    而充分行使其防禦權，而確保其權益，是本院自得予以審理
    。至刑事訴訟法第300條所謂變更法條，係指罪名之變更而
    言，若僅行為態樣有正犯、從犯之分，或既遂、未遂之分，
    即無庸引用刑事訴訟法第300條變更起訴法條（最高法院101
    年度台上字第3805號判決意旨參照），故尚不生變更起訴法
    條之問題，併此敘明。
　㈤被告以幫助之意思，參與構成要件以外之行為，為幫助犯，
    爰依刑法第30條第2項之規定，依正犯之刑減輕之；又被告
    於原審準備程序、本院準備程序及審理時均自白幫助洗錢犯
    行，依洗錢防制法第16條第2項規定，減輕其刑，並依刑法
    第70條規定，遞減之。
　㈥撤銷改判之理由：
    原審就被告犯幫助詐欺取財犯行事證明確，據以論罪科刑，
    固非無見，惟查：
　⒈被告提供本案帳戶之存摺、提款卡及密碼供詐欺集團成員使
    用，由詐欺集團成員將上開帳戶用於收受詐欺被害人款項後
    將之領出，製造金流斷點，藉以達到掩飾、隱匿詐欺犯罪所
    得去向之目的，所為除成立幫助詐欺取財罪外，尚應論以幫
    助洗錢罪，已如前述，原審僅認被告行為不構成洗錢罪，而
    未認定被告行為成立幫助洗錢罪，稍有未合。
　⒉綜上所述，檢察官上訴意旨以被告所為除成立幫助詐欺取財
    罪外，亦應論以幫助洗錢罪，提起上訴，為有理由，自應由
    本院將原判決撤銷改判。另本案係檢察官上訴，原判決亦因
    適用法條不當而撤銷之，自不受不利益變更禁止原則之拘束
    ，附此敘明。
  ㈦爰以行為人之責任為基礎，審酌被告並無前科，有臺灣高等
    法院被告前案紀錄表在卷可按，素行尚可，卻任意將金融帳
    戶之存摺、提款卡及密碼提供予他人使用，幫助詐欺集團成
    員從事詐欺及洗錢犯行，使無辜民眾受騙而受有財產上損害
    ，亦擾亂金融交易往來秩序，且因詐欺集團得藉此輕易隱匿
    犯罪所得，造成執法機關不易查緝犯罪行為人之真實身分，
    增加被害人求償上之困難，應予非難，惟念及被告犯後坦承
    犯行，態度尚可，復與告訴人達成調解，並賠償其損失，足
    認被告犯罪所生危害已有減輕，兼衡被告之犯罪動機、目的
    、手段、被告戶役政資料顯示國中畢業之智識程度、未婚、
    於本院訊問程序時自陳從事下水道工程之生活狀況等一切情
    狀暨告訴人於本院審理時對於量刑表示之意見略以：被告有
    把錢賠給伊，去年8月已經給付完畢，伊願意給被告一個機
    會等節，兼顧被告有利、不利之量刑資料，酌情量處如主文
    第2項所示之刑，並就罰金刑部分諭知易服勞役之折算標準
    。
  ㈧末查，被告前未曾因故意犯罪受有期徒刑以上刑之宣告，有
    臺灣高等法院被告前案紀錄表在卷可按，姑念其一時失慮致
    罹刑章，諒經此偵審程序及科刑教訓後，應知所警惕而無再
    犯之虞，兼衡被告已與告訴人成立調解並全數履行完畢，業
    據告訴人於本院審理時陳明在卷（詳見本院原簡上字卷二第
    120頁），本院綜核上情，認前開對被告所宣告之刑，以暫
    不執行為適當，爰依刑法第74條第1項第1款之規定，宣告緩
    刑2年，以啟自新。
三、沒收部分：
  ㈠按洗錢防制法於105年12月28日修正，於106年6月28日生效施
    行，其中第18條修正為「犯第14條之罪，其所移轉、變更、
    掩飾、隱匿、收受、取得、持有、使用之財物或財產上利益
    ，沒收之；犯第15條之罪，其所收受、持有、使用之財物或
    財產上利益，亦同（第1項）。以集團性或常習性方式犯第1
    4條或第15條之罪，有事實足以證明行為人所得支配之前項
    規定以外之財物或財產上利益，係取自其他違法行為所得者
    ，沒收之（第2項）。對於外國政府、機構或國際組織依第2
    1條所簽訂之條約或協定或基於互惠原則，請求我國協助執
    行扣押或沒收之案件，如所涉之犯罪行為符合第3條所列之
    罪，不以在我國偵查或審判中者為限（第3項）。」而關於
    犯罪行為人犯洗錢防制法第14條之罪，其所掩飾之財物本身
    僅為洗錢之標的，難認係供洗錢所用之物，故洗錢行為之標
    的除非屬於前置犯罪之不法所得，而得於前置犯罪中予以沒
    收者外，既非本案洗錢犯罪之工具及產物，亦非洗錢犯罪所
    得，尤非違禁物，尚無從依刑法沒收規定予以宣告沒收，自
    應依上開第18條第1項前段規定予以宣告沒收。且此規定係
    採義務沒收主義，祇要合於前述規定，法院即應為相關沒收
    之諭知，然該洗錢行為之標的是否限於行為人者始得宣告沒
    收，法無明文，實務上一向認為倘法條並未規定「不問屬於
    犯罪行為人與否均沒收」時，自仍以屬於被告所有者為限，
    始應予沒收，本院認宜從有利於被告之認定。是上開洗錢防
    制法第18條所定應沒收之洗錢犯罪工具及產物，應限於行為
    人所有始得宣告沒收。
  ㈡本件被告既已將本案帳戶之存摺及提款卡（含密碼）提供給
    真實身分不詳之詐欺集團成年成員使用，被告對本案帳戶內
    之款項已無事實上之管領權，且被告提供帳戶所掩飾之財物
    本身，僅為洗錢之標的，並非洗錢犯罪工具、產物，亦非犯
    罪所得，尚難認本件各告訴人分別匯入被告上開金融帳戶內
    之款項，即為洗錢防制法第18條所定被告犯洗錢罪之犯罪所
    得、工具及產物，亦難認仍屬被告所有，自不應適用前揭規
    定宣告沒收。此外，卷內亦無證據證明被告將上開帳戶資料
    交付本件詐欺集團使用，獲有不法犯罪所得，自無從予以沒
    收、追徵犯罪所得，附此敘明。
  ㈢未扣案之被告名義所申辦之本案帳戶存摺、提款卡等物，既
    由被告提供給真實身分不詳之詐欺集團成年成員使用一情，
    業經本院認定如前，足見上開物品已非被告所有之物，然本
    件告訴人在遭施用前開詐術後即陷於錯誤，而匯款至被告提
    供之本案帳戶，顯見上開物品係不詳詐欺者為從事詐欺犯罪
    使用而向被告取得之供犯罪所用之物，然該物品未扣案，原
    需依刑法第38條第4項之規定追徵其價額，惟上開物品單獨
    存在亦不具刑上之非難性，倘予追徵，除另使刑事執行程序
    開啟之外，對於被告犯罪行為之不法、罪責評價並無影響，
    復不妨被告刑度之評價，對於沒收制度所欲達成或附隨之社
    會防衛亦無任何助益，欠缺刑法上重要性，更可能因刑事執
    行程序之進行，致使被告另生訟爭之煩及公眾利益之損失，
    是本院認無沒收或追徵之必要，爰依刑法第38條之2第2項之
    規定，均不予宣告沒收。
據上論斷，應依刑事訴訟法第455條之1第1項、第3項、第369條
第1項前段、第364條、第299條第1項前段，洗錢防制法第14條第
1項、第16條第2項，刑法第11條前段、第30條第1項前段、第2項
、第339條第1項、第55條前段、第42條第3項前段、第38條之2第
2項、第74條第1項第1款，刑法施行法第1條之1第1項，判決如主
文。
本案經檢察官劉建良提起公訴，檢察官蕭佩珊提起上訴，檢察官
林曉霜到庭執行職務。
中　　華　　民　　國　　111 　年　　8 　　月　　26　　日
                  刑事第十七庭審判長法  官  張明道
                                    法  官  張英尉
                                    法  官  李思緯 
以上正本證明與原本無異。
不得上訴。
      　　　　　　　　　　　　　　　書記官　薛福山　　　
中　　華　　民　　國　　111 　年　　8 　　月　　29　　日
附錄論罪科刑法條之依據：
洗錢防制法第14條
有第二條各款所列洗錢行為者，處7年以下有期徒刑，併科新臺
幣5百萬元以下罰金。
前項之未遂犯罰之。
前二項情形，不得科以超過其特定犯罪所定最重本刑之刑。
刑法第339條
（普通詐欺罪）
意圖為自己或第三人不法之所有，以詐術使人將本人或第三人之
物交付者，處5年以下有期徒刑、拘役或科或併科50萬元以下罰
金。
以前項方法得財產上不法之利益或使第三人得之者，亦同。
前二項之未遂犯罰之。